【裁判字號】    89,家訴,143
【裁判日期】    900406
【裁判案由】    交付遺贈金
【裁判全文】
臺灣臺中地方法院民事判決      八十九年家訴字第一四三號
    原      告  甲○○
    訴訟代理人  謝旻達  律師
    被      告  行政院國軍退除役官兵輔導委員會
    即  解如華              設.
    遺產管理人
    法定代理人  楊為平      住.
    訴訟代理人  郭芸生      住.
右當事人間交付遺贈金事件，本院判決如左：
    主      文
被告應給付原告新台幣貳佰萬元。
訴訟費用由被告負擔。
本判決於原告以新台幣陸拾柒萬元為被告供擔保後，得假執行。
    事      實
壹、原告方面：
一、聲明：除假執行供擔保之金額外，如主文所示。
二、陳述：
（一）緣遺贈人解如華係國軍退除役官兵，其生前與原告之配偶黃榮桂之母黃貴地結
      婚，而與原告為共同生活之家長，生前原告悉心照料其生活起居，嗣黃貴地於
      民國六十九年七月三十日死亡，解如華於八十年十二月十三日曾委由律師書立
      代筆遺囑，欲將所有財產遺贈與原告之配偶黃榮桂，不料黃榮桂早於解如華之
      前逝世，其後全靠原告照顧其晚年生活，於是解如華另於八十七年四月廿四日
      在見證人林金哲、賴秀媚、陳秀敏之見證下自書遺囑全文，將名下所有財產遺
      贈與原告，嗣解如華於八十七年九月廿一日別世，因解如華在台灣地區並無親
      人可繼承遺產，故依據台灣地區與大陸地區人民關係條例第六十八條規定，由
      被告管理其遺產，而原告受遺贈之自書遺囑之真偽，亦經鈞院民事庭以八十七
      年度家訴字第二三五號確認自書遺囑為真正。
（二）解如華於八十七年九月廿一日辭世後，其在大陸地區之女解鳳蓮來台奔喪期間
      ，又與原告成立「繼承權讓與協議書」同意將其依台灣地區與大陸地區人民關
      係條例第六十七條之繼承權益，全部讓與原告，並由原告支付解鳳蓮新台幣（
      下同）七十萬元作為讓與遺產繼承權之對價，原告簽訂同時先行支付十萬元現
      金，另六十萬元也經向鈞院提存所八十九年度存字第三八○號提存完畢。
（三）其後被告聲請鈞院八十八年度家催字第六四號民事裁定公示催告，原告也於期
      間內提出自書遺囑，繼承權讓與協議書、民事判決書影本、提存書等向被告主
      張權利，被告雖將部分款四百零九萬元交付於原告，但竟主張依台灣地區與大
      陸地區人民關係條例六十七條規定剋扣二百萬元。但依同條例第六十一條後段
      ：「但以遺囑就其在台灣地區之財產為贈與者，適用台灣地區之法律。」自應
      適用民法之規定，又依同條例第四十一條規定：「台灣地區人民與大陸地區人
      民間之民事事件，除本條例另有規定外，適用台灣地區之法律。」由是解鳳蓮
      與原告所訂「繼承權讓與協議書」自應適用契約自由之原則。
（四）依民法第七百三十七條規定，解鳳蓮既與原告協議將其依台灣地區與大陸地區
      人民關係條例第六十七條之繼承權益，全部讓與原告，連同自書遺囑在內，自
      應由原告取得全部權利。又遺產管理人依民法第一千一百七十九條第一項第四
      款之規定有交付遺贈物之法律上義務，為此請求判決如聲明。
三、證據：提出本院八十七年度家訴字第二三五號民事判決及確定證明書、中院貴民
          持八十八家催字第六四號函、公示催告公告、八十八年度家催字第六四號
          民事裁定、律師函（均為影本）、繼承權讓與協議書、提存書、存證信函
          各一份為證，並聲請訊問證人閻以曾、趙心喜。
貳、被告方面：
一、聲明：駁回原告之訴。
二、陳述：
          被告是將大陸繼承人之特留分二百萬元保留，原告有在公示催告期限內請
          求交付遺贈。
丙、本院依職權調取本院八十七年度家訴字第二三五號民事卷，並訊問證人賴銘耀。
    理      由
一、原告起訴主張：緣遺贈人解如華係國軍退除役官兵，其生前與原告配偶黃榮桂之
    母黃貴地結婚，而與原告為共同生活之家長，嗣黃貴地於六十九年七月三十日死
    亡，解如華於八十年十二月十三日曾委由律師書立代筆遺囑，欲將所有財產遺贈
    與原告之配偶黃榮桂，不料黃榮桂早於解如華之前逝世，其後全靠原告照顧其晚
    年生活，於是解如華另於八十七年四月廿四日在見證人林金哲、賴秀媚、陳秀敏
    之見證下自書遺囑全文，將名下所有財產遺贈與原告，嗣解如華於八十七年九月
    廿一日別世，因解如華在台灣地區並無親人可繼承遺產，故依據台灣地區與大陸
    地區人民關係條例第六十八條規定，由被告管理其遺產，而原告受遺贈之自書遺
    囑之真偽，亦經鈞院民事庭以八十七年度家訴字第二三五號確認自書遺囑為真正
    。解如華於八十七年九月廿一日辭世後，其在大陸地區之女解鳳蓮來台奔喪期間
    ，又與原告成立「繼承權讓與協議書」同意將其依台灣地區與大陸地區人民關係
    條例第六十七條之繼承權益，全部讓與原告，並由原告支付解鳳蓮七十萬元作為
    讓與遺產繼承權之對價，原告簽訂同時先行支付十萬元現金，另六十萬元也經向
    鈞院提存所八十九年度存字第三八○號提存完畢。其後被告聲請鈞院八十八年度
    家催字第六四號民事裁定公示催告，原告也於期間內提出自書遺囑，繼承權讓與
    協議書、民事判決書影本、提存書等向被告主張權利，被告雖將部分款四百零九
    萬元交付於原告，但竟主張依台灣地區與大陸地區人民關係條例六十七條規定剋
    扣二百萬元。但依同條例第六十一條後段、第四十一條規定，解鳳蓮與原告所訂
    「繼承權讓與協議書」自應適用契約自由之原則。依民法第七百三十七條規定，
    解鳳蓮既與原告協議將其依台灣地區與大陸地區人民關係條例第六十七條之繼承
    權益，全部讓與原告，連同自書遺囑在內，自應由原告取得全部權利。又遺產管
    理人依民法第一千一百七十九條第一項第四款之規定有交付遺贈物之法律上義務
    。被告則以：被告是將大陸繼承人之特留分二百萬元保留等語，資為抗辯。
二、查遺贈人解如華係國軍退除役官兵，其生前與原告配偶黃榮桂之母黃貴地結婚，
    嗣黃貴地於六十九年七月三十日死亡，解如華於八十年十二月十三日曾委由律師
    書立代筆遺囑，欲將所有財產遺贈與原告之配偶黃榮桂，不料黃榮桂早於解如華
    之前逝世，於是解如華另於八十七年四月廿四日在見證人林金哲、賴秀媚、陳秀
    敏之見證下自書遺囑全文，將名下所有財產遺贈與原告，嗣解如華於八十七年九
    月廿一日別世，因解如華在台灣地區並無親人可繼承遺產，故由被告管理其遺產
    ，而原告受遺贈之自書遺囑之真偽，亦經本院民事庭以八十七年度家訴字第二三
    五號確認為真正，其後被告聲請本院八十八年度家催字第六四號民事裁定公示催
    告，原告也於期間內向被告主張權利之事實，為兩造所不爭執，又有原告提出之
    本院八十七年度家訴字第二三五號民事判決及確定證明書、中院貴民持八十八家
    催字第六四號函、公示催告公告、八十八年度家催字第六四號民事裁定在卷可稽
    ，復經本院依職權調閱本院八十七年度家訴字第二三五號民事卷核閱屬實，堪信
    為真正。
三、次查，原告主張遺贈人解如華於八十七年九月廿一日辭世後，其在大陸地區之女
    解鳳蓮來台奔喪期間，又與原告成立「繼承權讓與協議書」同意將其依台灣地區
    與大陸地區人民關係條例第六十七條之繼承權益，全部讓與原告，並由原告支付
    解鳳蓮七十萬元作為讓與遺產繼承權之對價，原告簽訂同時先行支付十萬元現金
    ，另六十萬元也經向提存所八十九年度存字第三八○號提存完畢等情，業據原告
    提出律師函、繼承權讓與協議書、提存書、存證信函為證，並經證人閻以曾證稱
    ：「因為我是被繼承人的朋友，所以找我做見證人。當初簽協議書時律師有向解
    鳳蓮解說，然後解鳳蓮叫我幫她簽名，因她不認識字，手印是她自己蓋的：：：
    原告當場沒有強迫解鳳蓮簽，我有告訴解鳳蓮她可以繼承二百萬，但她還是叫我
    幫她簽名，她當場也沒有表示她不清楚」、證人賴銘耀證述：「解鳳蓮當時來奔
    喪，因為解如華自書遺囑將財產都贈與給原告，解鳳蓮就要求原告給她一點遺產
    ，但是因為遺產由被告管理，他（指原告）手上沒有遺產，所以雙方才立協議書
    ，解鳳蓮同意將其依兩岸人民關係條例可以繼承的兩百萬元以七十萬元的代價轉
    讓給原告，是因解鳳蓮急著要拿到錢才會立此協議。但又因遺囑還未確認是真正
    ，所以原告才只先付十萬元。雙方的意思是遺囑確認是真正，而原告未付其餘款
    項，則協議書即失效，因為解鳳蓮急著回大陸，才有此約定。當時解鳳蓮知道協
    議書的真意，因為他們是先談好，我寫完後也有逐條向他們說明，確認他們的真
    意後才讓他們簽名，解鳳蓮是由另外一名見證人幫她簽名，而由她自己蓋手印。
    解鳳蓮當時沒有表示她不知道協議書的意思」等語，是堪認原告此部分之主張亦
    屬真實。按繼承權本身固屬一身專屬權，不得為處分標的物，惟於繼承開始後，
    即為繼承人已取得之權利，繼承人應得自由處分，又特留分權為繼承人之權利而
    非義務，於繼承開始後亦得拋棄。本件繼承人解鳳蓮於八十七年九月二十一日解
    如華死亡時，即當然且包括的承繼繼承財產，而於繼承開始後之八十七年十二月
    九日，始就其已取得之權利與原告簽立協議書，將其依台灣地區與大陸地區人民
    關係條例第六十七條所繼承取得之財產二百萬元，全部讓與原告，並由原告支付
    七十萬元作為對價，而與原告書立名稱雖為「繼承權讓與協議書」，實質上係讓
    與因繼承已取得權利之協議書，同時應有拋棄特留分權利之意，由原告先行支付
    十萬元，另六十萬元於確認遺囑真正後也向本院提存所以八十九年度存字第三八
    ○號提存完畢，是以繼承人解鳳蓮依台灣地區與大陸地區人民關係條例第六十七
    條繼承取得之二百萬元，應移轉予原告，繼承人解鳳蓮則為前揭原告所提存六十
    萬元之受取權人，從而，原告依自書遺囑及繼承權讓與協議書，請求遺產管理人
    之被告給付遺贈金二百萬元，為有理由，應予准許。
四、原告陳明願供擔保，請求宣告假執行，亦無不合，爰酌定相當之擔保金額，予以
    准許。
五、據上論結，本件原告之訴為有理由，依民事訴訟法第七十八條、第三百九十條第
    二項，判決如主文。
中      華      民      國    九十    年      四      月        六      日
                                    臺灣臺中地方法院家事法庭
~B法      官  林清吟
右為正本係照原本作成
如對本判決上訴須於本判決送達後二十日內向本院提出上訴狀
中      華      民      國    九十    年      四      月        六      日
~B法院書記官


司法院資訊處製作；財團法人民間司法改革基金會備份。
